【裁判字號】    99,消債聲,25
【裁判日期】    990524
【裁判案由】    聲請免責
【裁判全文】
臺灣板橋地方法院民事裁定            99年度消債聲字第25號
聲  請  人  甲○○
即  債務人
上列聲請人即債務人甲○○因消費者債務清理事件，本院裁定如
下：
    主  文
債務人甲○○不免責。
    理  由
一按法院為終止或終結清算程序之裁定確定後，除別有規定外，
  應以裁定免除債務人之債務，消費者債務清理條例（下稱消債
  條例）第132 條定有明文。又法院裁定開始清算程序後，債務
  人有薪資、執行業務所得或其他固定收入，而普通債權人之分
  配總額低於債務人聲請清算前2 年間，可處分所得扣除自己及
  依法應受其扶養者所必要生活費用之數額者，法院應為不免責
  之裁定，但債務人證明經普通債權人全體同意者，不在此限，
  復為同條例第133 條所明定。另債務人有下列各款情形之一者
  ，法院應為不免責之裁定，但債務人證明經普通債權人全體同
  意者，不在此限：(一)於7 年內曾依破產法或本條例規定受免責
  ；(二)隱匿、毀損應屬清算財團之財產，或為其他不利於債權人
  之處分；(三)捏造債務或承認不真實之債務；(四)因浪費、賭博或
  其他投機行為，致財產顯然減少或負擔過重之債務，而生開始
  清算之原因；(五)於清算聲請前1 年內，已有清算之原因，而隱
  瞞其事實，使他人與之為交易致生損害；(六)明知已有清算原因
  之事實，非基於本人之義務，而以特別利於債權人中之一人或
  數人為目的，提供擔保或消滅債務；(七)隱匿、毀棄、偽造或變
  造帳簿或其他會計文件之全部或一部，致其財產之狀況不真確
  ；(八)故意於財產及收入狀況說明書為不實之記載，或有其他故
  意違反本條例所定義務之行為，亦為同條例第134 條所明定。
  復按消費者債務清理制度並非在使債務人恣意消費所造成之債
  務，轉嫁予債權人負擔，債務人免責制度，應在鼓勵勤勞誠實
  之債務人，而非縱容債務人奢侈浪費，倘債務人於聲請清算前
  之相當期間內，利用信用金融之機會，恣意為非屬通常生活所
  需之鉅額消費或作奢侈性、浪費性之消費，而不在意日後履行
  返還之能力，反而算計消費者債務清理條例中之免責制度，濫
  用清算程序以規避其應負擔之償還責任，自與消費者債務清理
  條例之立法本旨有違。再者，消費者依清算程序清理債務，債
  權人已因之蒙受相當損失，其程序之進行應秉持公正與誠信，
  如債務人對於清算之原因有可歸責性，或有虛偽不實、違反誠
  信、違反本條例所定義務之行為，致害及債權人之權益，或影
  響清算程序之進行，自不宜予以免責（消債條例第134 條立法
  理由參照）。
二聲請人即債務人甲○○因有不能清償債務之情事，而向本院聲
  請消費者債務清理事件，前經本院於民國98年10月30日以98年
  度消債清字第96號裁定自98年11月3 日下午4 時開始清算程序
  （見本院98年度消債清字第96號卷第167 頁）。但因聲請人名
  下除汽車1 輛（車號2861-FP 號，92年3 月出廠之福特廂型車
  ）、機車2 輛（車號GHO-336 號，85年7 月出廠之光陽重型機
  車；車號GIO-301 號，86年1 月出廠之三陽重型機車）（見前
  揭卷第18頁）外，並無任何財產，不敷清償財團費用、財團債
  務，本院於99年1 月7 日以98年度司執消債清字第76號裁定終
  止清算程序確定在案（見本院卷第5 頁）。依消費者債務清理
  條例第132 條規定，本院於裁定免除債務人債務前，應審酌聲
  請人有無應為不免責之事由。本院復依職權通知全體債權人表
  示意見，除債權人國泰世華商業銀行股份有限公司於99年3 月
  9 日收受本院通知（見本院卷第15頁），逾期迄未表示任何意
  見外，其餘債權人表示意見詳如下：
(一)債權人乙○ (台灣）商業銀行股份有限公司（下稱乙○銀行）
  表示：依債務人之信用卡消費明細帳單可知，其欠款內容為油
  料燃料、3C用品及代繳稅費等消費。依誠信原則及一般民眾消
  費習性，倘無浪費情事，殊難想像何以負債無力償還。債務人
  正值壯年應具相當之工作能力，應能獲取收入履行債務，但其
  於98年6月15日向最大債權銀行聲請協商，係以「無法負擔任
  何還款條件」而協商不成立，進而向鈞院聲請清算，顯無解決
  債務之誠意，若其又受免責裁定，將影響債權銀行權益至鉅，
  戕害整體社會會融經濟秩序，因此，債務人符合消債條例第
  134 條第4項規定不應受免責裁定（見本院卷第16、39頁）。
(二)債權人台新國際商業銀行股份有限公司（下稱台新銀行）表示
  ：債務人向本行申報之金融商品為信用貸款，並無消費明細。
  債務人於98年6 月15日向本行申請前置協商時，自陳積欠債務
  原因係因其投資飲料批發新臺幣（下同） 200萬元，因投資失
  利而產生債務。惟債務人收入本就不豐或不穩定，卻仍於不佳
  之情況下，任意揮霍、投機，顯與消債條例第134 條第4 款之
  原因相符，實不應使其免責（見本院卷第35頁）。
(三)債權人玉山商業銀行股份有限公司（下稱玉山銀行）表示：債
  務人於本行欠款為信用貸款。依債務人提出之債權人清冊，其
  負債種類多為信用卡及消費性貸款，總負債竟逾100 萬元，其
  償債能力與負債比例過於懸殊，顯有奢侈浪費之情事，應不予
  免責（見本院卷第37頁）。
(四)債權人台灣中小企業銀行股份有限公司（下稱台灣企銀）表示
  ：債務人正值壯年，應有工作能力及償還能力，惟未對債權人
  有任何清償，解決債務誠意不足，且債務人消費內容有惡意之
  嫌，為免債務人規避償還責任，請駁回其聲請（見本院卷第58
  頁）。
(五)債權人日盛國際商業銀行股份有限公司（下稱日盛銀行）表示
  ：債務人自94年6 月起即僅能繳交最低金額並使用循環利息，
  惟仍持續消費至94年11月，且該半年不到之期間之信用卡欠款
  餘額，由2 萬餘元暴增至25萬餘元（其中預借現金即占了22萬
  元），債權人認為債務人有消債條例第134 條之浪費行為，鈞
  院應為不免責裁定（見本院卷第101頁）。
(六)債權人中國信託商業銀行股份有限公司（下稱中國信託銀行）
  表示：債務人之負債逾越可支配之所得，並就其高風險轉嫁於
  債權人承擔，不符公平原則，並因浪費、賭博或其他投機行為
  ，致負擔過重之債務，而生開始清算原因。債務人正值壯年並
  具工作能力，應竭力清償債務，請鈞院為不免責裁定（見本院
  卷第106 頁）。
三經查，本件依債權人乙○銀行、台灣企銀、日盛銀行、中國信
  託銀行所提出之債務人信用卡消費紀錄明細表，債務人曾於92
  年4 月間持台灣企銀信用卡，分別於竹林加油站、正興加油站
  、興化加油站、文中加油站、重陽橋加油站、台亞石油公司等
  地有9 筆消費，累計金額為7,920 元（見本院卷第60頁）；又
  於94年8 月間持台灣企銀信用卡，分別於興化加油站、堤頂加
  油站、信吉加油站、加得滿加油站、全國加油站等地有5 筆消
  費，累計金額為5,900 元（見本院卷第89頁）；又於95年1 月
  間持乙○銀行信用卡，分別於中國石油林口工三站、國園加油
  站、麗昌加油站、信吉加油站等地有4 筆消費，累計金額為4,
  638元（見本院卷第19頁），債務人上開油費支出顯然逾越其
  於財產及收入狀況說明書內主張之每月油料費1,740元（見本
  院98年度消債清字第96號卷宗第9頁），其單月油料支出，且
  已逾越正常使用油費之範圍。又債務人持台灣企銀信用卡分別
  於92年5月7日在燦坤3C三重店消費9,490元（見本院卷第61頁
  ），於93年1月28日在台灣泰一電氣三重分站消費5, 690元（
  見本院卷第69頁）；債務人又分別於94年6月2日、同年8月8日
  持日盛銀行信用卡於東興國際企業有限公司消費13,066元、
  8,974元（見本院卷第104、105頁）；於95年5月27日持乙○銀
  行信用卡於今日玩具行消費15,500元（見本院卷第23頁），債
  務人於聲請清算時自陳其清算前2年之每月所得約9, 000元（
  見本院98年度消債清字第96號卷宗第9頁），但其上揭消費額
  度，不但與其每月收入不相當，且非日常生活必要支出，而有
  奢靡消費之情事，是債權人認債務人有高度道德風險之虞，並
  非無據。另查，債務人於93年7月6日使用台灣企銀信用卡預借
  現金2萬元（見本院卷第74頁）；93年債務人分別於8月31日、
  11月18日、12月2日，使用日盛銀行信用卡預借現金共6萬元（
  見本院卷第103頁、第104頁）；94年6月間，債務人分別於20
  日、23日，使用日盛銀行信用卡預借現金共6萬元（見本院卷
  第105頁）；94年7月間，債務人分別於19日、25日，使用日盛
  銀行及台灣企銀信用卡預借現金共5萬元（見本院卷第88頁、
  第105頁）；94年8月間，債務人分別於20日、23日，使用日盛
  銀行信用卡預借現金共4萬元（見本院卷第105頁）；94年9 月
  間，債務人分別於14日、29日，使用日盛銀行及台灣企銀信用
  卡預借現金共3萬元（見本院卷第90頁、第105頁）；94年10月
  間，債務人分別於11日、21日、29日使用中國信託銀行及日盛
  銀行信用卡預借現金共8萬元（見本院卷第136頁、第105 頁）
  ；94年11月16日，債務人分別使用日盛銀行及台灣企銀信用卡
  預借現金共4萬元（見本院卷第105頁、第92頁）。依債務人於
  聲請清算時提出之財產及收入狀況說明書（見本院98年度消債
  清字第96號卷宗第9頁），其聲請清算前2年之每月支出為
  36,693元（計算式：房屋租金7,000元＋交通費4,740元＋伙食
  費6,000元＋稅賦1,453元＋醫療費1,000元＋扶養費16,500 元
  ＝36,6 39元），惟債務人上開預借現金之金額顯然逾越其每
  月家庭生活必要支出，足認其上開支出已明顯逾越一般人日常
  生活必要之支出金額。債務人負擔上揭信用卡債務後，已無力
  全數清償，並進而開始支付以循環信用利率計算之利息，然而
  債務人竟無視其清償能力下降，卻仍超乎其還款能力地擴張信
  用借貸，分別向台新國際商業銀行、玉山商業銀行辦理信用貸
  款（見本院卷第35頁、第37頁）。由上足徵，債務人之消費習
  慣，顯非屬通常生活所必需之消費，且有奢侈性、浪費性之消
  費行為，各債權銀行具狀表示債務人有奢侈消費之情事及高度
  道德風險之虞，自屬有據。況債務人現年42歲，其自陳每月以
  擺地攤為生，每月淨利收入僅9,000元左右，竟使用循環信用
  ，累積債務竟高達1,736,418元（見本院98年度司執消債清字
  第76號卷第78頁），衡諸經驗法則，亦堪認有恣意消費、奢侈
  浪費之情事。再衡諸前揭立法目的，債務人於聲請清算前之相
  當期間內，利用信用金融之機會，恣意為非屬通常生活所需之
  鉅額消費或作奢侈性、浪費性之消費，而不在意日後履行返還
  之能力，自與消費者債務清理條例設置免責制度之立法本旨有
  違。另依衡平法理，債務人正值青壯，有工作能力，若然予以
  免責，對各債權人亦非屬公平。從而，堪認債務人確有「因浪
  費、賭博或其他投機行為，致財產顯然減少或負擔過重之債務
  ，而生開始清算之原因」情事存在。
四綜上所述，本件債務人有消費者債務清理條例第134 條第4 款
  所規定之不應免責之情形存在，爰裁定如主文。
中    華    民    國    99    年    5     月    24    日
                  民事第三庭  法  官  徐玉玲
上為正本係照原本作成。
如不服本裁定，應於裁定送達後10日內，以書狀向本院提出抗告
，並繳納抗告費新臺幣1千元。

中    華    民    國    99    年    5     月    24    日
                              書記官  陳靜怡

司法院資訊處製作；財團法人民間司法改革基金會備份。
